ACORDAO-COMPLETO-2581289

ACÓRDÃO 3570/2023 ATA 13/2023 - PRIMEIRA CÂMARA

VISTA, relatada e discutida esta tomada de contas especial instaurada pela Secretaria Especial do Desenvolvimento Social (extinta) em desfavor de Maria Barroso da Costa, ex-prefeita do Município de Pauini/AM, em virtude da não comprovação da regular aplicação dos recursos repassados pela União, por intermédio do Fundo Nacional de Assistência Social, ao referido município no exercício de 2015,
ACORDAM os Ministros do Tribunal de Contas da União, reunidos em sessão da 1ª Câmara, ante as razões expostas pelo relator, e com fundamento nos arts. 1º, inciso I; 16, inciso III, alíneas "b" e "c", e §§ 2º e 3º; 19; 23, inciso III; 26; 28, inciso II; da Lei 8.443/1992 c/c os arts. 214, inciso III, alínea "a", e 217 do Regimento Interno, em: 
9.1. rejeitar as alegações de defesa de apresentadas por Francisco das Chagas de Jesus Gomes da Costa, administrador provisório do espólio de Maria Barroso da Costa;
9.2. julgar irregulares as contas de Maria Barroso da Costa, condenando o seu espólio ao recolhimento aos cofres do Fundo Nacional de Assistência Social das quantias a seguir especificadas, atualizadas monetariamente e acrescidas de juros de mora a partir das datas discriminadas até a data do pagamento, na forma prevista na legislação em vigor:
	Data de ocorrência
	Valor histórico (R$) 

	29/1/2015
	6.767,00

	29/1/2015
	2.867,30

	29/1/2015
	6.941,60

	29/1/2015
	7.509,00

	29/1/2015
	4.825,00

	29/1/2015
	7,80

	29/1/2015
	7,80

	29/1/2015
	7,80

	29/1/2015
	8.651,80

	30/1/2015
	8.994,20

	30/1/2015
	2.920,00

	30/1/2015
	7,80

	30/1/2015
	7,80

	24/2/2015
	3.500,35

	24/2/2015
	7,80

	13/3/2015
	5.800,00

	13/3/2015
	2.392,50

	13/3/2015
	3.885,50

	13/3/2015
	2.764,30

	13/3/2015
	7,80

	13/3/2015
	7,80

	24/3/2015
	6.085,70

	24/3/2015
	7,80

	10/6/2015
	6.755,75

	10/6/2015
	5.834,00

	10/6/2015
	7,80

	10/6/2015
	7,80

	10/6/2015
	2.718,25

	14/7/2015
	5.935,75

	14/7/2015
	3.240,50

	14/7/2015
	2.792,00

	14/7/2015
	7,80

	14/7/2015
	7,80

	15/7/2015
	78,50

	15/7/2015
	1.491,50

	29/7/2015
	2.553,00

	29/7/2015
	3.000,00

	29/7/2015
	3.882,22

	29/7/2015
	4.550,00

	29/7/2015
	7,80

	19/8/2015
	3.987,25

	3/9/2015
	6.010,00

	3/9/2015
	7.550,00

	3/9/2015
	6.982,00

	3/9/2015
	2.600,00

	3/9/2015
	7,85

	3/9/2015
	7,85

	3/9/2015
	7,85

	3/9/2015
	7,85

	11/9/2015
	5.900,00

	11/9/2015
	7.890,00

	11/9/2015
	7,85

	11/9/2015
	7,85

	14/10/2015
	5.990,00

	14/10/2015
	7.241,00

	14/10/2015
	5.550,00

	14/10/2015
	7,85

	14/10/2015
	7,85

	14/10/2015
	7,85

	16/10/2015
	8.020,25

	19/10/2015
	7.850,00

	29/10/2015
	2.500,00

	13/11/2015
	6.640,00

	13/11/2015
	6.134,00

	13/11/2015
	3.945,00

	13/11/2015
	8.975,75

	13/11/2015
	8.683,50

	13/11/2015
	4.930,00

	13/11/2015
	4.250,00

	13/11/2015
	7,85

	13/11/2015
	7,85

	13/11/2015
	7,85

	13/11/2015
	7,85

	13/11/2015
	7,85

	18/11/2015
	6.101,25

	18/11/2015
	6.170,00

	18/11/2015
	4.300,00

	18/11/2015
	3.880,00

	18/11/2015
	7,85

	23/12/2015
	7.800,00

	23/12/2015
	6.101,25

	23/12/2015
	9.561,75

	23/12/2015
	7,85

	28/12/2015
	6.101,20

	30/12/2015
	5.940,00

	30/12/2015
	5.870,00

	30/12/2015
	9.203,00

	30/12/2015
	7,85

	31/12/2015
	7,85

9.3. fixar prazo de 15 (quinze) dias, a contar das notificações, para comprovação, perante o Tribunal, do recolhimento das dívidas acima imputadas;
9.4. autorizar a cobrança judicial das dívidas, caso não atendidas as notificações;
9.5. autorizar, caso venha a ser solicitado e se o processo não tiver sido remetido para cobrança judicial, o pagamento das dívidas em até 36 (trinta e seis) parcelas mensais consecutivas, a primeira a ser paga no prazo acima fixado e as demais, a cada 30 (trinta) dias a contar da parcela anterior, com incidência, sobre cada valor mensal atualizado monetariamente, de juros de mora, na forma da legislação em vigor, e alertar ao responsável que a falta de comprovação do recolhimento de qualquer parcela importará no vencimento antecipado do saldo devedor;
9.6. comunicar esta decisão ao Sr. Francisco das Chagas de Jesus Gomes da Costa, administrador provisório do espólio de Maria Barroso da Costa, à Secretaria Nacional de Assistência Social do Ministério do Desenvolvimento e Assistência Social, Família e Combate à Fome, e à Procuradoria da República no Estado do Amazonas.

Tomada de contas especial instaurada pela Secretaria Especial do Desenvolvimento Social em razão de não comprovação da regular aplicação dos recursos repassados pela União, por intermédio do Fundo Nacional de Assistência Social, ao município de Pauini - AM.

Primeira Câmara

Prefeitura Municipal de Pauini - AM.

3. Interessados/Responsáveis:
3.1. Interessado: Secretaria Especial do Desenvolvimento Social (extinta).
3.2. Responsável: Maria Barroso da Costa (XXX.737.382-XX).

13.1. Ministros presentes: Walton Alencar Rodrigues (Presidente), Benjamin Zymler, Jorge Oliveira (Relator) e Jhonatan de Jesus.
13.2. Ministro-Substituto presente: Weder de Oliveira.

JORGE OLIVEIRA

Adoto como relatório a instrução da Unidade de Auditoria Especializada em Tomada de Contas Especial - AudTCE (peça 65) , que contou com o endosso dos dirigentes daquela unidade (peças 66 e 67) e do Ministério Público junto ao TCU - MPTCU (peça 68) :
"INTRODUÇÃO
Cuidam os autos de tomada de contas especial instaurada pela Secretaria Especial do Desenvolvimento Social, em desfavor de Maria Barroso da Costa, em razão de não comprovação da regular aplicação dos recursos repassados pela União por meio do Fundo Nacional de Assistência Social.
HISTÓRICO
Em 29/11/2018, com fundamento na IN/TCU 71/2012, alterada pela IN/TCU 76/2016, e DN/TCU 155/2016, o dirigente da instituição Secretaria Especial do Desenvolvimento Social autorizou a instauração da tomada de contas especial (peça 20) . O processo foi registrado no sistema e-TCE com o número 1423/2020.
Os recursos repassados pelo Fundo Nacional de Assistência Social a município de Pauini - AM, no período de 1/1/2015 a 31/12/2015, na modalidade fundo a fundo, foram auditados pelo Departamento Nacional de Auditoria do SUS (Denasus) conforme consignado. 
O fundamento para a instauração da Tomada de Contas Especial, conforme consignado na matriz de responsabilização elaborada pelo tomador de contas, foi a constatação da seguinte irregularidade: 
Ausência parcial de documentação de prestação de contas dos recursos federais repassados ao Prefeitura Municipal de Pauini/AM, no âmbito do PSB/PSE-2015.
A responsável arrolada na fase interna foi devidamente comunicada e, diante da ausência de justificativas suficientes para elidir a irregularidade e da não devolução dos recursos, instaurou-se a tomada de contas especial.
No relatório (peça 30) , o tomador de contas concluiu que o prejuízo importaria no valor original de R$ 309.643,42, imputando-se a responsabilidade a Maria Barroso da Costa, falecido (a) , Ex-prefeita municipal, no período de 1/1/2013 a 31/12/2016, na condição de gestor dos recursos. 
Em 9/11/2020, a Controladoria-Geral da União emitiu o relatório de auditoria (peça 33) , em concordância com o relatório do tomador de contas. O certificado de auditoria e o parecer do dirigente do órgão de controle interno concluíram pela irregularidade das presentes contas (peças 34 e 35) .
Em 19/11/2020, o ministro responsável pela área atestou haver tomado conhecimento das conclusões contidas no relatório e certificado de auditoria, bem como do parecer conclusivo do dirigente do órgão de controle interno, manifestando-se pela irregularidade das contas, e determinou o encaminhamento do processo ao Tribunal de Contas da União (peça 36) .
Na instrução inicial (peça 42) , analisando-se os documentos nos autos, concluiu-se pela necessidade de realização de citação para a seguinte irregularidade: 
Irregularidade 1: ausência dos documentos comprobatórios da despesa de programa do FNAS.
Evidências da irregularidade: documentos técnicos presentes nas peças 5, 6, 7, 8, 14, 19, 20 e 22.
Normas infringidas: art. 70, parágrafo único, da Constituição Federal de 1988; art. 93, do Decreto-lei 200; e arts. 9º, 10, § 2º, e art. 34, § 1º, incisos I, II e III da Portaria MDS nº 113, de 10 de dezembro de 2015.
Débitos relacionados à responsável Maria Barroso da Costa:
	Data de ocorrência
	Valor histórico (R$) 

	29/1/2015
	6.767,00

	29/1/2015
	2.867,30

	29/1/2015
	6.941,60

	29/1/2015
	7.509,00

	29/1/2015
	4.825,00

	29/1/2015
	7,80

	29/1/2015
	7,80

	29/1/2015
	7,80

	29/1/2015
	8.651,80

	30/1/2015
	8.994,20

	30/1/2015
	2.920,00

	30/1/2015
	7,80

	30/1/2015
	7,80

	24/2/2015
	3.500,35

	24/2/2015
	7,80

	13/3/2015
	5.800,00

	13/3/2015
	2.392,50

	13/3/2015
	3.885,50

	13/3/2015
	2.764,30

	13/3/2015
	7,80

	13/3/2015
	7,80

	24/3/2015
	6.085,70

	24/3/2015
	7,80

	10/6/2015
	6.755,75

	10/6/2015
	5.834,00

	10/6/2015
	7,80

	10/6/2015
	7,80

	10/6/2015
	2.718,25

	14/7/2015
	5.935,75

	14/7/2015
	3.240,50

	14/7/2015
	2.792,00

	14/7/2015
	7,80

	14/7/2015
	7,80

	15/7/2015
	78,50

	15/7/2015
	1.491,50

	29/7/2015
	2.553,00

	29/7/2015
	3.000,00

	29/7/2015
	3.882,22

	29/7/2015
	4.550,00

	29/7/2015
	7,80

	19/8/2015
	3.987,25

	3/9/2015
	6.010,00

	3/9/2015
	7.550,00

	3/9/2015
	6.982,00

	3/9/2015
	2.600,00

	3/9/2015
	7,85

	3/9/2015
	7,85

	3/9/2015
	7,85

	3/9/2015
	7,85

	11/9/2015
	5.900,00

	11/9/2015
	7.890,00

	11/9/2015
	7,85

	11/9/2015
	7,85

	14/10/2015
	5.990,00

	14/10/2015
	7.241,00

	14/10/2015
	5.550,00

	14/10/2015
	7,85

	14/10/2015
	7,85

	14/10/2015
	7,85

	16/10/2015
	8.020,25

	19/10/2015
	7.850,00

	29/10/2015
	2.500,00

	13/11/2015
	6.640,00

	13/11/2015
	6.134,00

	13/11/2015
	3.945,00

	13/11/2015
	8.975,75

	13/11/2015
	8.683,50

	13/11/2015
	4.930,00

	13/11/2015
	4.250,00

	13/11/2015
	7,85

	13/11/2015
	7,85

	13/11/2015
	7,85

	13/11/2015
	7,85

	13/11/2015
	7,85

	18/11/2015
	6.101,25

	18/11/2015
	6.170,00

	18/11/2015
	4.300,00

	18/11/2015
	3.880,00

	18/11/2015
	7,85

	23/12/2015
	7.800,00

	23/12/2015
	6.101,25

	23/12/2015
	9.561,75

	23/12/2015
	7,85

	28/12/2015
	6.101,20

	30/12/2015
	5.940,00

	30/12/2015
	5.870,00

	30/12/2015
	9.203,00

	30/12/2015
	7,85

	31/12/2015
	7,85

	Cofre credor: Fundo Nacional de Assistência Social.
Responsável: Maria Barroso da Costa.
Conduta: não apresentar documentos comprobatórios das despesas realizadas com recursos repassados para a execução de programa do FNAS.
Nexo de causalidade: a não comprovação das despesas realizadas impediu a comprovação da regular aplicação dos recursos federais repassados no âmbito do instrumento em questão, resultando em presunção de dano ao erário.
Culpabilidade: não há excludentes de ilicitude, de culpabilidade e de punibilidade; é razoável supor que a responsável tinha consciência da ilicitude de sua conduta; era exigível conduta diversa da praticada, qual seja, apresentar a documentação comprobatória das despesas realizadas necessária à comprovação da regular aplicação dos recursos federais repassados, conforme estabelecido nas normas aplicáveis. 
Encaminhamento: citação.
Em cumprimento ao pronunciamento da unidade (peça 44) , foi efetuada citação da responsável, nos moldes adiante:
 Maria Barroso da Costa e - promovida a citação da responsável, conforme delineado adiante:
	Comunicação: Ofício 20360/2022 - Seproc (peça 46) 
Data da Expedição: 19/5/2022
Data da Ciência: não houve (Falecido) (peça 47) 
Observação: Ofício enviado para o endereço do responsável, conforme pesquisa na base de dados no sistema da Receita Federal, custodiada pelo TCU (peça 45) .
	
	Comunicação: Ofício 55829/2022 - Seproc (peça 57) 
Data da Expedição: 28/10/2022
Data da Ciência: 3/11/2022 (peça 58) 
Nome Recebedor: Jelm Wiclyffer Barbosa da Silva
Observação: Ofício enviado para Francisco das Chagas de Jesus Gomes da Costa Administrador provisório do espólio de Maria Barroso da Costa, no endereço do responsável, conforme pesquisa na base de dados no sistema do Renach, custodiada pelo TCU (peça 54) .
Fim do prazo para a defesa: 18/11/2022
	
	Comunicação: Ofício 55830/2022 - Seproc (peça 56) 
Data da Expedição: 28/10/2022
Data da Ciência: não houve (Recusado, Outros) (peça 63) 
Observação: Ofício enviado para o endereço do responsável, conforme pesquisa na base de dados no sistema do TSE, custodiada pelo TCU (peça 54) .
	
	Comunicação: Ofício 55831/2022 - Seproc (peça 55) 
Data da Expedição: 28/10/2022
Data da Ciência: 22/12/2022 (peças 61, 60 e 64) 
Nome Recebedor: Francisco das Chagas de Jesus Gomes da Costa, compareceu aos autos
Observação: Ofício enviado para Francisco das Chagas de Jesus Gomes da Costa Administrador provisório do espólio de Maria Barroso da Costa, no endereço do responsável, conforme pesquisa na base de dados no sistema da Receita Federal, custodiada pelo TCU (peça 54) .
Fim do prazo para a defesa: 6/1/2023
	
Conforme Despacho de Conclusão das Comunicações Processuais (peça 62) , as providências inerentes às comunicações processuais foram concluídas. 
Transcorrido o prazo regimental, Francisco das Chagas de Jesus Gomes da Costa Administrador provisório do espólio de Maria Barroso da Costa, apresentou defesa, que será analisada na seção Exame Técnico.
ANÁLISE DOS PRESSUPOSTOS DE PROCEDIBILIDADE DA IN/TCU 71/2012
Avaliação da Ocorrência de Prescrição
Em relação à prescrição, o Supremo Tribunal Federal - STF, no Recurso Extraordinário - RE 636.886, fixou a tese, com repercussão geral reconhecida, de que 'é prescritível a pretensão de ressarcimento ao erário fundada em decisão de Tribunal de Contas' (Tema 899) . Posteriormente, o próprio TCU regulamentou o assunto por meio da Resolução TCU 344, de 11/10/2022, publicada em 21/10/2022, à luz do disposto na Lei 9.873/1999, estabelecendo que 'prescrevem em cinco anos as pretensões punitiva e de ressarcimento' nos processos de controle externo, conforme o art. 2º, da referida norma.
Quanto ao termo inicial da contagem do prazo prescricional, o art. 4º prevê o seguinte:
Art. 4° O prazo de prescrição será contado:
I - da data em que as contas deveriam ter sido prestadas, no caso de omissão de prestação de contas;
II - da data da apresentação da prestação de contas ao órgão competente para a sua análise inicial;
III - do recebimento da denúncia ou da representação pelo Tribunal ou pelos órgãos de controle interno, quanto às apurações decorrentes de processos dessa natureza;
IV - da data do conhecimento da irregularidade ou do dano, quando constatados em fiscalização realizada pelo Tribunal, pelos órgãos de controle interno ou pelo próprio órgão ou entidade da Administração Pública onde ocorrer a irregularidade;
V - do dia em que tiver cessado a permanência ou a continuidade, no caso de irregularidade permanente ou continuada.
No que se refere às causas de interrupção da prescrição, o art. 5º dispõe:
Art. 5º A prescrição se interrompe:
I - pela notificação, oitiva, citação ou audiência do responsável, inclusive por edital; 
II - por qualquer ato inequívoco de apuração do fato;
III - por qualquer ato inequívoco de tentativa de solução conciliatória; 
IV - pela decisão condenatória recorrível.
§ 1° A prescrição pode se interromper mais de uma vez por causas distintas ou por uma mesma causa desde que, por sua natureza, seja repetível no curso do processo.
§ 2° Interrompida a prescrição, começa a correr novo prazo a partir do ato interruptivo.
§ 3º Não interrompem a prescrição o pedido e concessão de vista dos autos, emissão de certidões, prestação de informações, juntada de procuração ou subestabelecimento e outros atos de instrução processual de mero seguimento do curso das apurações.
Já a prescrição intercorrente é regulada no art. 8º:
Art. 8º Incide a prescrição intercorrente se o processo ficar paralisado por mais de três anos, pendente de julgamento ou despacho, sem prejuízo da responsabilidade funcional decorrente da paralisação, se for o caso. 
§ 1° A prescrição intercorrente interrompe-se por qualquer ato que evidencie o andamento regular do processo, excetuando-se pedido e concessão de vista dos autos, emissão de certidões, prestação de informações, juntada de procuração ou subestabelecimento e outros atos que não interfiram de modo relevante no curso das apurações.
§ 2° As causas suspensivas e interruptivas da prescrição principal também suspendem ou interrompem a prescrição intercorrente.
No caso concreto, o termo inicial da contagem da prescrição principal ocorreu em 1/3/2015, data em que deveria ter sido feito o encaminhamento da prestação de contas, conforme Artigo 6º, § 2º, da Portaria MDS 625, de 10/8/2013, ou seja, da data em que as contas deveriam ter sido prestadas, no caso de omissão de prestação de contas, conforme inciso I do Art. 4ª da Resolução TCU 344, na mesma data que se iniciou a contagem da prescrição intercorrente.
Verificam-se, nos presentes autos, os seguintes eventos processuais interruptivos da prescrição principal, ocorridos tanto na fase interna, quanto na fase externa desta TCE:
'Datas das práticas dos atos' (termo inicial para contagem dos prazos prescricionais) : data 1/3/2015; 
Nota Técnica 9293/2014 - CPCRFF/CCPC/DEFNAS, de 28/7/2017 (peça 10) , solicitando providências quanto ao preenchimento do Demonstrativo e Parecer do Conselho;
Nota Técnica 3759/2018, de 11/6/2018 (peça 14) ; solicita notificar os responsáveis, para apresentar documentação comprobatória das contas;
Maria Barroso da Costa, por meio do Ofício 2727/2018/MDS/SNAS/DEFNAS/CGPC/CAPC-RFF, de 11/6/2018 (peça 15) , recebido por Francisco Costa em 11/7/2018, conforme AR (peça 16) ;
Termo de Reprovação, de 29/11/2018 (peça 20) ;
Nota Técnica 111/2019, de 22/5/2019 (peça 22) ; encaminhando o processo para abertura de TCE;
Relatório de TCE 9/2019, de 27/6/2019 (peça 30) ;
Autuação da TCE em 1/1/2021 (peça 38) 
Pronunciamento da unidade técnica SecexTCE/TCU, de 29/4/2022 (peça 44) .
Analisando-se a sequência de eventos processuais enumerados no item anterior, os quais teriam o condão de interromper a prescrição da ação punitiva desta Corte no entender do STF, observa-se que não transcorreu o prazo prescricional de 5 (cinco) anos entre os eventos processuais. Portanto, levando-se em consideração o entendimento do STF, não ocorreu a prescrição da pretensão sancionatória e ressarcitória a cargo do TCU.
Levando-se em consideração a vigente regulamentação do Tribunal, bem como os eventos processuais interruptivos da prescrição intercorrente, relacionados no item anterior, conclui-se que não houve o transcurso do prazo de 3  (três) anos entre os eventos processuais, e consequentemente não ocorreu a prescrição intercorrente.
Avaliação de Viabilidade do Exercício do Contraditório e Ampla Defesa
Verifica-se que não houve o transcurso de mais de dez anos desde o fato gerador sem que tenha havido a notificação da responsável pela autoridade administrativa federal competente (art. 6º, inciso II, c/c art. 19 da IN/TCU 71/2012, modificada pela IN/TCU 76/2016) , uma vez que o fato gerador da irregularidade sancionada ocorreu em 31/12/2015, e a responsável foi notificada sobre a irregularidade pela autoridade administrativa competente conforme segue:
Maria Barroso da Costa, por meio do ofício acostado à peça 15, recebido em 11/7/2018, conforme AR (peça 16) .
Francisco das Chagas de Jesus Gomes da Costa, Administrador provisório do espólio de Maria Barroso da Costa, por meio de manifestação nos autos em 22/12/2022 (peças 61, 60 e 64) .
Valor de Constituição da TCE 	
Verifica-se, ainda, que o valor atualizado do débito apurado (sem juros) em 1/1/2017 é de R$ 343.381,03, portanto superior ao limite mínimo de R$ 100.000,00, na forma estabelecida conforme os arts. 6º, inciso I, e 19 da IN/TCU 71/2012, modificada pela IN/TCU 76/2016. 
OUTROS PROCESSOS/DÉBITOS NOS SISTEMAS DO TCU COM OS MESMOS RESPONSÁVEIS
Informa-se que foram encontrados processos no Tribunal com a mesma responsável:
	Responsável
	Processo

	Maria Barroso da Costa
	Processo 026.069/2017-2 [TCE, encerrado, 'Programa Nacional de Apoio ao Transporte Escolar-PNATE/2009 e 2010, Programa Dinheiro Direto na Escola-PDDE/2014 e Programa Nacional de Alimentação Escolar-PNAE/2014, firmados entre Fundo Nacional de Desenvolvimento da Educação-FNDE e Município de Pauini/AM']
Processo 007.895/2022-4 [CBEX, encerrado, 'Cobrança Executiva de débito originária do AC-2391-6/2020-1C, referente ao TC Processo 026.069/2017-2']
Processo 012.545/2021-0 [TCE, aberto, 'TCE instaurada pelo Ministério do Desenvolvimento Regional em razão de Não comprovação da regular aplicação dos recursos repassados pela União, Termo de compromisso Termo Comp 0170/2012, firmado com o/a Ministério da Integração Nacional, Siafi/Siconv 672728, função Segurança Pública, que teve como objeto Ações de Socorro, Assistência e Restabelecimento (nº da TCE no sistema: 328/2018) ']

Informa-se que foram encontrados débitos imputáveis aos responsáveis no banco de débitos existente no sistema e-TCE:
	Responsável
	Débito inferior

	Maria Barroso da Costa
	3121/2022 (R$ 30.722,73) - Dano inferior ao limite de instauração da TCE cadastrado

A tomada de contas especial está, assim, devidamente constituída e em condição de ser instruída.
EXAME TÉCNICO
Da defesa de Francisco das Chagas de Jesus Gomes da Costa, Administrador provisório do espólio de Maria Barroso da Costa
Francisco das Chagas de Jesus Gomes da Costa, Administrador provisório do espólio de Maria Barroso da Costa apresentou defesa, que passa a ser analisada em seguida:
Argumento 1 (peça 60, p. 1) :
O citado alega nulidade de citação, pelo fato de o ofício de citação ter sido recebido por terceiros, e como é cediço, a citação deve ser pessoal.
Análise do argumento 1: 
Na jurisprudência dessa Egrégia Corte de Contas, a citação é válida quando entregue no endereço do citado, endereço obtido junto ao Sistema da Receita Federal, como no presente caso, onde o endereço tem origem no Sistema da Receita Federal (peça 54) . 
De qualquer modo, como o próprio defendente aludiu, o comparecimento aos autos torna o presente ato citatório como citação válida.
Assim, não assiste razão ao defendente arguir a nulidade da citação, de modo que não se acata o argumento da defesa.
Argumento 2 (peça 60, p. 1-2) :
O citado alega que não seria sucessor ou inventariante da responsável Maria Barroso da Costa, falecida, e, em se tratando de caráter personalíssimo, a possibilidade de punição não poderia ser transposta a ele.
Análise do argumento 2: 
Deve ser observado que, na condição de cônjuge supérstite, o citado se enquadra na condição de sucessor. Por isso sua citação. De qualquer modo a condenação só se dará sobre o valor efetivamente transferido.
No presente caso, a ausência dos elementos comprobatórios das despesas efetivamente realizadas em favor dos objetivos conveniados (notas fiscais, recibos, extratos bancários etc.) , comprometem o estabelecimento do necessário nexo de causalidade entre as receitas e as despesas do convênio.
Incide sobre o gestor o ônus da prova quanto à regular aplicação dos valores que lhe foram confiados, o que decorre de expressa disposição contida no parágrafo único do art. 70 da Constituição Federal, bem assim do disposto no art. 93 do Decreto-Lei 200/1967 (Acórdão 317/2010-TCU-Plenário, 5.964/2009-TCU-2ª Câmara, 153/2007-TCU-Plenário, 1.293/2008-TCU-2ª Câmara e 132/2006-TCU-1ª Câmara) .
Portanto, está claro que em função de dano ao erário, a condenação das contas do gestor falecido, visa alcançar possíveis bens a partilhar. Nesse sentido, foi proporcionado aos herdeiros, representados na figura do viúvo da responsável, para se manifestar, exercendo o contraditório e a ampla defesa.
Assim, ante a não comprovação dos gastos, permanece o dano ao erário. Lembrando que a condenação alcança a responsável e não os herdeiros, portanto, não se acata os argumentos do citado.
Argumento 3 (peça 60, p. 1-2) :
O citado alega que a responsável Maria Barroso da Costa faleceu e não deixou bens a inventariar. Dessa forma, resta prejudicada a defesa da defendente (falecida) ou dos seus herdeiros. Esse fato se traduziria na iliquidez das contas.
Análise do argumento 3: 
O citado trouxe aos autos provas de que não há processo de inventário, conforme Certidão apresentada (peça 51) . Embora não tenha sido localizado inventário, a defesa não trouxe evidências de que não haveria bens a inventariar. Fato que motiva a continuidade desta TCE.
A jurisprudência do Tribunal, Súmula/TCU 3, é no sentido de considerar iliquidáveis as contas, ordenando-lhes trancamento e arquivamento, em razão do caso fortuito ou força maior ocorrido.
O falecimento da responsável Maria Barroso da Costa não se enquadra no caso de contas iliquidáveis, mas na possibilidade de prejuízo ao direito de defesa. Todavia, foi dada a possibilidade dela, sucessor, ou dos herdeiros se manifestarem, no interregno de dez anos entre o débito e sua citação. 
Deve-se observar que a responsável Maria Barroso da Costa fora cientificada das pendências na prestação de contas em questão, ainda na fase interna, por meio do Ofício 2727/2018/MDS/SNAS/DEFNAS/CGPC/CAPC-RFF, de 11/6/2018 (peça 15) , recebido por Francisco Costa em 11/7/2018, conforme AR (peça 16) , em data anterior ao seu falecimento ocorrido em 26/3/2019 (peça 48) .
Ademais, a citação do viúvo se deu dentro do aludido prazo, conforme análise feita no item 20, relativo à Avaliação de Viabilidade do Exercício do Contraditório e Ampla Defesa.
Assim, ante o exercício do contraditório e da ampla defesa por um dos representantes do possível espólio de Maria Barroso da Costa, não se acata o argumento da defesa.
Da análise procedida acima, verifica-se que os argumentos de defesa não foram suficientes para elidir a irregularidade pela qual está sendo responsabilizada, de forma que devem ser rejeitados.
Não há elementos para que se possa efetivamente aferir e reconhecer a ocorrência de boa-fé na conduta de Maria Barroso da Costa, quando viva, podendo este Tribunal, desde logo, proferir o julgamento de mérito pela irregularidade das contas, conforme os termos dos §§ 2º e 6º do art. 202 do Regimento Interno do TCU, condenando-se a responsável ao débito apurado.
Dolo ou Erro Grosseiro no TCU (art. 28 da LINDB) 
Cumpre avaliar, por fim, a caracterização do dolo ou erro grosseiro, no caso concreto, tendo em vista a diretriz constante do art. 28 do Decreto-lei 4.657/1942 (Lei de Introdução à Normas do Direito Brasileiro - LINDB) acerca da responsabilização de agentes públicos no âmbito da atividade controladora do Estado. Desde a entrada em vigor da Lei 13.655/2018 (que inseriu os artigos 20 ao 30 ao texto da LINDB) , essa análise vem sendo incorporada cada vez mais aos acórdãos do TCU, com vistas a aprimorar a individualização das condutas e robustecer as decisões que aplicam sanções aos responsáveis. 
Acerca da jurisprudência que vem se firmado sobre o tema, as decisões até o momento proferidas parecem se inclinar majoritariamente para a equiparação conceitual do 'erro grosseiro' à 'culpa grave'. Para fins do exercício do poder sancionatório do TCU, tem-se considerado como erro grosseiro o que resulta de grave inobservância do dever de cuidado e zelo com a coisa pública (Acórdão 2391/2018-TCU-Plenário, Relator: Benjamin Zymler, Acórdão 2924/2018-TCU-Plenário, Relator: José Mucio Monteiro, Acórdão 11762/2018-TCU-Segunda Câmara, Relator: Marcos Bemquerer, e Acórdãos 957/2019, 1.264/2019 e 1.689/2019, todos do Plenário, Relator Augusto Nardes) . 
Quanto ao alcance da expressão 'erro grosseiro', o Ministro Antônio Anastasia defende que o correto seria considerar 'o erro grosseiro como culpa grave, mas mantendo o referencial do homem médio' (Acórdão 2012/2022-TCU-Segunda Câmara) . Desse modo, incorre em erro grosseiro o gestor que falha gravemente nas circunstâncias em que não falharia aquele que emprega um nível de diligência normal no desempenho de suas funções, considerando os obstáculos e dificuldades reais que se apresentavam à época da prática do ato impugnado (art. 22 da LINDB) . 
No caso em tela, a irregularidade consistente na ausência dos documentos comprobatórios da despesa de programa do FNAS configura violação não só às regras legais art. 70, parágrafo único, da Constituição Federal de 1988; art. 93, do Decreto-lei 200; e arts. 9º, 10, § 2º, e art. 34, § 1º, incisos I, II e III da Portaria MDS nº 113, de 10/2015, mas também a princípios basilares da administração pública como o da improbidade e transparência. Depreende-se, portanto, que a conduta do responsável se distanciou daquela que seria esperada de um administrador médio, a revelar grave inobservância no dever de cuidado no trato com a coisa pública, num claro exemplo de erro grosseiro a que alude o art. 28 da LINDB (Acórdão 1689/2019-TCU-Plenário, Relator Min. Augusto Nardes; Acórdão 2924/2018-TCU-Plenário, Relator Min. José Mucio Monteiro; Acórdão 2391/2018-TCU-Plenário, Relator Min. Benjamin Zymler) . 
CONCLUSÃO
Em face da análise promovida na seção 'Exame Técnico', propõe-se rejeitar as alegações de defesa de Francisco das Chagas de Jesus Gomes da Costa, Administrador provisório do espólio de Maria Barroso da Costa, uma vez que não foram suficientes para sanar as irregularidades a ela atribuídas e nem afastar o débito apurado. Ademais, inexistem nos autos elementos que demonstrem a boa-fé da responsável ou a ocorrência de outras excludentes de culpabilidade.
Tendo em vista que não constam dos autos elementos que permitam reconhecer a boa-fé da responsável, sugere-se que as suas contas sejam julgadas irregulares, nos termos do art. 202, § 6º, do Regimento Interno do TCU, com a imputação do débito atualizado monetariamente e acrescido de juros de mora, nos termos do art. 202, § 1º do Regimento Interno do TCU, descontado o valor eventualmente recolhido, com a aplicação da multa prevista no art. 57 da Lei 8.443/1992.
Por fim, como não houve elementos que pudessem modificar o entendimento acerca das irregularidades em apuração, mantém-se a matriz de responsabilização presente na peça 41.
PROPOSTA DE ENCAMINHAMENTO
Diante do exposto, submetemos os autos à consideração superior, propondo ao Tribunal:
rejeitar as alegações de defesa apresentadas por Francisco das Chagas de Jesus Gomes da Costa, Administrador provisório do espólio de Maria Barroso da Costa; 
julgar irregulares, nos termos dos arts. 1º, inciso I, 16, inciso III, alíneas b e c, da Lei 8.443/1992, c/c os arts. 19 e 23, inciso III, da mesma Lei, as contas da responsável Maria Barroso da Costa, condenando o seu espólio ao pagamento das importâncias a seguir especificadas, atualizadas monetariamente e acrescidas dos juros de mora, calculadas a partir das datas discriminadas até a data da efetiva quitação do débito, fixando-lhe o prazo de quinze dias, para que comprove, perante o Tribunal, o recolhimento das referidas quantias aos cofres do Fundo Nacional de Assistência Social, nos termos do art. 23, inciso III, alínea 'a', da citada lei, c/c o art. 214, inciso III, alínea 'a', do Regimento Interno do TCU.  
		Débitos relacionados à responsável Maria Barroso da Costa (CPF: XXX.737.382-XX) :
	Data de ocorrência
	Valor histórico (R$) 

	29/1/2015
	6.767,00

	29/1/2015
	2.867,30

	29/1/2015
	6.941,60

	29/1/2015
	7.509,00

	29/1/2015
	4.825,00

	29/1/2015
	7,80

	29/1/2015
	7,80

	29/1/2015
	7,80

	29/1/2015
	8.651,80

	30/1/2015
	8.994,20

	30/1/2015
	2.920,00

	30/1/2015
	7,80

	30/1/2015
	7,80

	24/2/2015
	3.500,35

	24/2/2015
	7,80

	13/3/2015
	5.800,00

	13/3/2015
	2.392,50

	13/3/2015
	3.885,50

	13/3/2015
	2.764,30

	13/3/2015
	7,80

	13/3/2015
	7,80

	24/3/2015
	6.085,70

	24/3/2015
	7,80

	10/6/2015
	6.755,75

	10/6/2015
	5.834,00

	10/6/2015
	7,80

	10/6/2015
	7,80

	10/6/2015
	2.718,25

	14/7/2015
	5.935,75

	14/7/2015
	3.240,50

	14/7/2015
	2.792,00

	14/7/2015
	7,80

	14/7/2015
	7,80

	15/7/2015
	78,50

	15/7/2015
	1.491,50

	29/7/2015
	2.553,00

	29/7/2015
	3.000,00

	29/7/2015
	3.882,22

	29/7/2015
	4.550,00

	29/7/2015
	7,80

	19/8/2015
	3.987,25

	3/9/2015
	6.010,00

	3/9/2015
	7.550,00

	3/9/2015
	6.982,00

	3/9/2015
	2.600,00

	3/9/2015
	7,85

	3/9/2015
	7,85

	3/9/2015
	7,85

	3/9/2015
	7,85

	11/9/2015
	5.900,00

	11/9/2015
	7.890,00

	11/9/2015
	7,85

	11/9/2015
	7,85

	14/10/2015
	5.990,00

	14/10/2015
	7.241,00

	14/10/2015
	5.550,00

	14/10/2015
	7,85

	14/10/2015
	7,85

	14/10/2015
	7,85

	16/10/2015
	8.020,25

	19/10/2015
	7.850,00

	29/10/2015
	2.500,00

	13/11/2015
	6.640,00

	13/11/2015
	6.134,00

	13/11/2015
	3.945,00

	13/11/2015
	8.975,75

	13/11/2015
	8.683,50

	13/11/2015
	4.930,00

	13/11/2015
	4.250,00

	13/11/2015
	7,85

	13/11/2015
	7,85

	13/11/2015
	7,85

	13/11/2015
	7,85

	13/11/2015
	7,85

	18/11/2015
	6.101,25

	18/11/2015
	6.170,00

	18/11/2015
	4.300,00

	18/11/2015
	3.880,00

	18/11/2015
	7,85

	23/12/2015
	7.800,00

	23/12/2015
	6.101,25

	23/12/2015
	9.561,75

	23/12/2015
	7,85

	28/12/2015
	6.101,20

	30/12/2015
	5.940,00

	30/12/2015
	5.870,00

	30/12/2015
	9.203,00

	30/12/2015
	7,85

	31/12/2015
	7,85

Valor atualizado do débito (com juros) em 2/3/2023: R$ 498.587,90.
autorizar, desde logo, a cobrança judicial das dívidas, caso não atendida a notificação, na forma do disposto no art. 28, inciso II, da Lei 8.443/1992;
autorizar também, desde logo, se requerido, com fundamento no art. 26, da Lei 8.443, de 1992, c/c o art. 217, §1º do Regimento Interno do TCU, o parcelamento da (s) dívida (s) em até 36 parcelas, incidindo, sobre cada parcela, corrigida monetariamente, os correspondentes acréscimos legais, fixando-lhe o prazo de quinze dias, a contar do recebimento da notificação, para comprovar, perante o Tribunal, o recolhimento da primeira parcela, e de trinta dias, a contar da parcela anterior, para comprovar os recolhimentos das demais parcelas, devendo incidir, sobre cada valor mensal, atualizado monetariamente, os juros de mora devidos, no caso do débito, na forma prevista na legislação em vigor, alertando o responsável de que a falta de comprovação do recolhimento de qualquer parcela importará o vencimento antecipado do saldo devedor, nos termos do § 2º do art. 217 do Regimento Interno deste Tribunal; 
enviar cópia do Acórdão a ser prolatado à Procuradoria da República no Estado de AM, nos termos do § 3º do art. 16 da Lei 8.443/1992, c/c o § 7º do art. 209 do Regimento Interno do TCU, para adoção das medidas cabíveis; e
enviar cópia do Acórdão que vier a ser proferido à Secretaria Especial do Desenvolvimento Social e ao Francisco das Chagas de Jesus Gomes da Costa, Administrador provisório do espólio de Maria Barroso da Costa, para ciência;
informar à Procuradoria da República no Estado do AM que, nos termos do parágrafo único do art. 62 da Resolução TCU 259/2014, os procuradores e membros do Ministério Público credenciados nesta Corte podem acessar os presentes autos de forma eletrônica e automática, ressalvados apenas os casos de eventuais peças classificadas como sigilosas, as quais requerem solicitação formal."
2.	O MPTCU, representado neste processo pelo Subprocurador-Geral Lucas Rocha Furtado, manifestou concordância com o entendimento da unidade técnica, acrescentando que (peça 68) :
"Com efeito, nada obstante a ausência de inventário, a defesa não trouxe evidências de que a responsável não deixou bens a inventariar.
A esse respeito, é de se observar que, quando de sua candidatura ao cargo de prefeita em 2012, a falecida declarou dispor de dois veículos (sendo um VW Cross Fox, ano 2010, placa NOC 2436, Renavam 21731987, e em Nissan Frontier LE 25x41, ano 2010, placa NOT 0134, Renavam 32198300-9) , além de uma fazenda com 120 cabeças de gado, na estrada do Macuti, de uma casa localizada na Avenida Perimetral (sem indicação de número) e de outra casa localizada na Rua 01, quadra 12, nº 15, conjunto Augusto Montenegro, Lírio do Vale, em Manaus (https://divulgacandcontas.tse.jus.br/divulga/#/candidato/2012/1699/02712/40000003949/bens) .
Ressalto que, quando da notificação da ex-prefeita na fase interna da TCE, o ofício foi enviado para imóvel na Avenida Perimetral, nº 130, Bairro Pantanal, tendo sido assinado por 'Francisco Costa' (peça 16) , em 1/7/2018, ou seja, pouco tempo antes do falecimento da responsável, em março/2019 (peça 40) .
Portanto, há indicativos de que a responsável dispunha de bens quando de seu falecimento, a despeito da inexistência de inventário formal."
É o relatório.

Francisco das Chagas de Jesus Gomes da Costa, representando Maria Barroso da Costa; Lucas Marlesio Ferreira de Oliveira (OAB-AM 4.823), representando Francisco das Chagas de Jesus Gomes da Costa.

Subprocurador-Geral Lucas Rocha Furtado.

TOMADA DE CONTAS ESPECIAL. NÃO COMPROVAÇÃO DA REGULAR APLICAÇÃO DOS RECURSOS REPASSADOS PELO FUNDO NACIONAL DE ASSISTÊNCIA SOCIAL. REJEIÇÃO DAS ALEGAÇÕES DE DEFESA. IRREGULARIDADE DAS CONTAS COM A IMPUTAÇÃO DE DÉBITO. COMUNICAÇÕES.

TOMADA DE CONTAS ESPECIAL (TCE)

Unidade de Auditoria Especializada em Tomada de Contas Especial (AudTCE)

Estes autos tratam de tomada de contas especial instaurada pela Secretaria Especial do Desenvolvimento Social (extinta) em desfavor de Maria Barroso da Costa, ex-prefeita do Município de Pauini/AM, em virtude da não comprovação da regular aplicação dos recursos repassados pela União, por intermédio do Fundo Nacional de Assistência Social, ao referido município durante sua gestão.
2.	Considerando o falecimento da responsável, o administrador provisório do espólio, Sr. Francisco das Chagas de Jesus Gomes da Costa, foi regularmente citado e apresentou sua defesa (peças 57-58 e 60) . A AudTCE, em pareceres uniformes e com endosso do MPTCU, opinou por que (i) sejam rejeitadas as alegações de defesa por ele apresentadas e (ii) sejam julgadas irregulares as contas de Maria Barroso da Costa, com imputação do débito de R$ 498.587,90 (valor atualizado em 2/3/2023) .
3.	Alinho-me integralmente aos pareceres da unidade técnica e do MPTCU e incorporo seus fundamentos às minhas razões de decidir. De fato, as alegações de defesa não trouxeram elementos capazes de elidir a irregularidade que motivou a instauração desta TCE, não devendo ser acolhidas. 
4.	Em especial, quanto ao argumento de que a falecida não teria deixado bens a inventariar, o que prejudicaria a defesa e implicaria na iliquidez das contas, não foram trazidas aos autos evidências para comprovar tal afirmação. 
5.	O administrador provisório do espólio apresentou apenas uma certidão, emitida pelo Fórum de Justiça da Comarca do município, que informa não ter sido identificado processo de inventário referente ao espólio da responsável (peça 61) , o que não esclarece se havia bens em nome da responsável quando do seu falecimento.  
Ante o exposto, VOTO no sentido de que o Tribunal adote a minuta de acórdão que ora submeto à deliberação deste Colegiado.
TCU, Sala das Sessões, em 9 de maio de 2023.
JORGE OLIVEIRA 
Relator